臺灣臺北地方法院民事判決
110年度婚字第64號
原      告  甲○○
訴訟代理人  林奕秀律師
被      告  乙○○

上列當事人間請求離婚等事件，本院於民國110年10月6日言詞辯
論終結，判決如下：
    主  文
原告之訴駁回。
訴訟費用由原告負擔。 
    事實及理由
一、原告主張：兩造於民國70年5月25日結婚，婚後育有子女丙Ｏ
    Ｏ(00年0月生)、丁ＯＯ(00年0月生)均已成年，夫妻感情原本
    尚稱融洽，但因被告主觀意識太強、情緒不穩，經常溝通無
    效，稍有不順便遷怒原告、子女及原告父母，原告為求家庭
    和諧僅能隱忍，被告又時以逼迫離婚為手段要求原告妥協，
    常要求原告簽署離婚同意書，原告雖以子女尚幼，待渠等長
    大後才辦理離婚等方式回應被告，但生活備感痛苦及困擾，
    長期下來，夫妻情誼早已消磨殆盡。原告於88、89年間，因
    遭被告失控謾罵，被迫簽下離婚文件，於被告驅趕下離家暫
    時在外居住，但對於被告及二名子女之照顧及經濟上負擔，
    並無怠忽。原告事業於93年間面臨破產危機，遂購置新北市
    泰山區房地作為向銀行貸款用途，且二名子女告知對於被告
    失控情緒難以忍受，渠等常遭被告威嚇逐出家門，原告先前
    多所忍讓希望換得二名子女在穩定家庭中成長，不料被告對
    於二名子女亦是動輒暴怒、言語威嚇，原告不願再與被告正
    面衝突，遂往來家中及上開泰山區房地居住，期間原告仍肩
    負家中及子女之所有經濟開銷。直至98年間，被告因細故與
    女兒起爭執，更將原告及女兒趕出家門，雖事後被告有電話
    催促女兒返家，但原告及女兒不願重蹈覆轍，兩造分居迄今
    ，分居期間，原告為照顧被告仍每月提供生活費，而被告不
    曾主動聯繫，亦無隻字片語關心，只有在原告遲延匯款時才
    電話催促原告，直到108年10月，原告要求被告辦理離婚協
    議被拒後，原告才停止給付上開款項。兩造自98年分居迄今
    已逾11年，無法再繼續維持婚姻之名，爰依民法第1052條第
    2項之規定，請求准予兩造離婚。
二、被告則以：兩造婚後於88至89年間某假日，原告換好衣服要
    出門，經被告詢問要去哪裡，原告稱要去宜蘭釣魚，被告不
    同意，原告仍逕行出門，回來之後，被告擺臉色，原告也不
    讓步，幾天後，原告就偶爾沒回家，經被告詢問，其謊稱睡
    公司，又謊稱睡工廠，經被告查證不實，原告才說住在友人
    所提供之位於木柵的房屋，此後原告一直住在木柵，二名子
    女生活全由被告一人料理，原告偶爾聯絡小孩出去吃飯，就
    以此稱其有照顧小孩，如此日復一日，被告身心俱疲，要被
    告灌爆原告手機，原告才會回家，但回家後不投入家庭事務
    ，兩造因此再起口角，原告又立刻穿衣走人，在外居住，如
    此反覆上演數次，被告一籌莫展，原告所指遭被告趕出家門
    並非實在。98年8月間，女兒大學畢業，被告身體越來越差
    ，工作負擔也越來越重，身心很受煎熬，因為女兒在叛逆期
    ，被告在一次爭辯中請原告也要照顧女兒，原告就跟女兒離
    家，幾天後，被告打電話請原告及女兒回家，當時原告同意
    ，但是女兒拒接電話，當時被告冷靜思考，想到全家人陷入
    爭吵漩渦中無法自拔，心想必須暫時鬆手，等自己退休並調
    養好身體，再叫他們回來。被告退休後，一再與原告聯絡，
    希望原告返家，女兒長大了，也逐漸明白這個家庭的狀況是
    由於父親個性及事業多舛造成，兒子結婚生子，被告也甚為
    歡喜，被告仍一本初心，希望家庭圓滿等語置辯，並請求駁
    回原告之訴。
三、按有民法第1052條第1項所列舉10款判決離婚事由以外之重
    大事由，難以維持婚姻者，夫妻之一方得請求離婚。但其事
    由應由夫妻之一方負責者，僅他方得請求離婚，民法第1052
    條第2項定有明文。所謂有前項以外之重大事由，難以維持
    婚姻者，係抽像、概括的離婚事由，此乃緣於74年修正民法
    親屬編時，為因應實際需要，參酌各國立法例，導入破綻主
    義思想所增設。但其事由應由夫妻一方負責者，僅他方得請
    求離婚，是其所採者為消極破綻主義精神，而非積極破綻主
    義。關於「難以維持婚姻之重大事由」，其判斷之標準為婚
    姻是否已生破綻而無回復之希望。婚姻是否已生破綻無回復
    之希望，則應依客觀之標準，即難以維持婚姻之事實，是否
    已達於倘處於同一境況，任何人均將喪失維持婚姻意欲之程
    度而定。又所稱「難以維持婚姻之重大事由應由夫妻之一方
    負責者，僅他方得請求離婚」，乃因如肯定有責配偶之離婚
    請求，無異承認恣意離婚，反足破壞婚姻秩序，同時亦與國
    民之法感情及倫理觀念不合。因此，倘該重大事由，夫妻雙
    方均須負責時，應比較衡量雙方之有責程度，僅責任較輕之
    一方得向責任較重之他方請求離婚，如有責程度相同時，雙
    方均得請求離婚，始屬公允，是責任較重之一方應不得向責
    任較輕之他方請求離婚。次按原告主張權利者，應先由原告
    負舉證之責，若原告先不能舉證，以證實自己主張之事實為
    真正，則被告就其抗辯事實即令不能舉證或其所舉證據尚有
    疵累，亦應駁回原告之請求。經查：
　㈠原告主張被告婚後個性主觀強勢、情緒不穩，其常遭被告要
    求簽署離婚協議書，及其遭被告趕出家門等情，雖提出原告
    匯款單據、兩造108年11月至12月間通訊軟體對話內容、109
    年5月29日存證信函為證(見本院卷第23至31、19至20頁)，
    然依匯款單據，僅能證明原告於98年8月之後有按月匯款2萬
    元予被告，由兩造上開通訊軟體對話內容，可知兩造於108
    年10月間曾有談論辦理離婚手續，但後續並未辦理，及原告
    於對話中自陳3年前曾想辦理，但考慮流年、被告父親過世
    等緣故而未付諸行動，原告當年考慮小孩、金錢及工作，無
    暇考慮離婚等語，而存證信函則是原告向被告表達欲訴請離
    婚之意思，但由上開證據，無從得知被告個性及情緒如何、
    是否時常要求原告離婚，且就原告離家原因，兩造各執一詞
    ，原告亦無具體舉證以實其說，原告此部分主張，難以採信
    。
　㈡原告主張兩造分居多年，已有無法維持婚姻之事由云云，惟
    兩造分居狀況，係原告自行搬出，而原告並未證明其有何於
    婚姻期間離家之正當事由，已如前述，縱使兩造分居前，或
    因生活習慣、家務分工、經濟負擔、子女教養觀念有所爭執
    ，然夫妻來自不同家庭，雙方成長環境、家庭教育、就學及
    就業經驗不同，造成夫妻性格、生活習慣、價值觀念有所差
    異，以致日常生活發生齟齬，或溝通不良而起勃谿，本為任
    何夫妻均有可能發生之事，雙方既締結婚姻，本應就雙方歧
    見理性、平等溝通、相互退讓，以維持家庭生活及夫妻情感
    之和諧，難以雙方婚姻生活間之意見爭執，即認兩造分居狀
    態係被告造成。況參以被告於原告離家分居後，仍陸續寄送
    電子郵件給原告，或將寄送給子女之電子郵件併寄送給原告
    ，內容諸如「親愛的老公…我希望我們也能擁有一個正常的
    家庭。是該收拾行囊回家了，我誠心希望你回來…老公，請
    你回來吧！這個家是你的，我們經過無數艱困才有今天，請
    不要把它毀去，讓我們攜手前進，好嗎」、「親愛的老公：
    很高興接到來函，再怎麼樣我們還是一家人，應互相扶持」
    、「范兄…女人一人獨居太難，希望你們回來」、「親愛的
    老公…如果你累了，想結束生意，或有需要，就把汐止房子
    拿去賣了吧…我剛告訴修彥，我們一起走過艱困歲月，這輩
    子，對你我都不會放任不管」、「親愛的老公…想回來，就
    回來」、「親愛的老公…我希望你與語婷回家，可以享受到
    好的居家生活品質，因此我有一個願望，只要資金挪借得過
    來，我想把家裡的後陽台和語婷房間凹角擴充起來，讓生活
    多一點空間」、「親愛的老公…這幾年雖然過得千瘡百孔，
    但已紮下不敗基礎…見到語婷了…相信在我們紮下的基礎上，
    可以過上舒坦的日子」、「親愛的老公…外頭的世界爾虞我
    詐…多麼希望你們回來」等語，可知被告曾多次表達希冀修
    補、挽回兩造婚姻關係，且多次請求原告返家同住，堪認被
    告仍有維持婚姻之意願，尚不能憑原告主觀上有離婚之意欲
    ，遽認兩造間已有難以維持婚姻之重大事由。
　㈢綜上，原告主張兩造長期分居，婚姻發生破綻，然原告未能
    證明有何分居之正當事由，且原告離家之後，被告多次表明
    希望與原告維持婚姻，請求原告返家，被告確有積極謀求維
    繫兩造婚姻之意欲，難認兩造間已達依客觀標準，倘處於同
    一境況，任何人均將喪失維持婚姻意欲之程度，又縱認兩造
    分居迄今一事足生婚姻重大破綻，惟依卷內事證，應認係原
    告主觀上不願與被告繼續共同生活所致，該破綻可歸責原告
    之程度較大，是原告依民法第1052條第2項規定訴請離婚，
    並無理由，應予駁回。
四、本件事證已臻明確，兩造其餘攻擊防禦方法及所用證據資料
    ，經本院斟酌後，認均不足影響本判決之結果，爰不逐一論
    列，附此敘明。　　
五、據上論結，本件原告之訴為無理由，依家事事件法第51條，
    民事訴訟法第78條，判決如主文。 　　
中　　華　　民　　國　　110  　年　　11　　月　　5　　日
                  家事法庭  法　　官  翁儀齡
以上正本係照原本作成。
如對本判決上訴，須於判決送達後20日內向本院提出上訴狀。如
委任律師提起上訴者，應一併繳納上訴審裁判費。
中　　華　　民　　國　　110 　年　　11　　月　　5 　　日
                            書 記 官  尹遜言